【裁判字號】    96,訴,2925
【裁判日期】    970320
【裁判案由】    新型專利舉發
【裁判全文】
臺北高等行政法院判決
                                     96年度訴字第02925號
                              .
原      告  甲○○
訴訟代理人  張慧明律師
被      告  經濟部智慧財產局
代  表  人  王美花（局長）
訴訟代理人  丙○○
參  加  人  乙○○
上列當事人間因新型專利舉發事件，原告不服經濟部中華民國96
年06月14日經訴字第09606069100 號訴願決定，提起行政訴訟，
並經本院裁定命參加人獨立參加本件被告之訴訟。本院判決如下
：
    主  文
原告之訴駁回。
訴訟費用由原告負擔。
    事  實
一、事實概要：原告於民國（以下同）92年11月28日以「百葉窗
    拉繩滾輪固定座」向被告申請新型專利，經被告編為第0000
    0000號予以形式審查後准予專利，並於93年11月01日公告，
    發給新型第M248375 號專利證書。嗣參加人以其違反核准時
    （即現行）專利法第94條第1 項第1 款及第4 項規定，不符
    新型專利要件，對之提起舉發。案經被告審查，於95年12月
    21日以（95）智專三(一)05026 字第09521122370 號專利舉發
    審定書為「舉發成立，應撤銷專利權」之處分。原告不服，
    提起訴願，經訴願決定駁回，原告猶未甘服，遂向本院提起
    行政訴訟。本院因認本件訴訟之結果，參加人之權利或法律
    上利益將受損害，乃依行政訴訟法第42條第1 項規定，依職
    權裁定命參加人獨立參加本件被告之訴訟。
二、兩造聲明：
  (一)原告聲明：
  1.原處分及訴願決定均撤銷。
  2.訴訟費用由被告負擔。
  (二)被告聲明：
  1.駁回原告之訴。
  2.訴訟費用由原告負擔。
三、兩造之主張：
甲、原告主張：
  (一)系爭案與舉發證據二至四基本組成外形明顯不同，且系爭案
    承接座13外形較舉發證據二至五具有更佳效果之固結力：
  1.系爭專利之百葉窗簾片固定器製造係採「一體成形」，使承
    接槽13與座體10固結成一體；特別是矩形封閉狀之堡形承接
    座13其四周壁係為封閉圈設成一體，而為使滾輪20之軸桿21
    易於組套在該承接座13之承接槽15內，因此該承接座13左右
    側之壁面開設有呈U 形之凹孔，供該滾輪20前後之軸桿21強
    行壓入該塑膠材承接座13之承接槽15時，可有往外擴張裕度
    變形，俾利於滾輪20軸桿21易於組配操作。重要的是，該承
    接座13兩側之凹孔係提供拉繩30繞經滾輪20穿出承接座13之
    空間，因此在空間形態上系爭專利所稱之一體係指「該承接
    座13不僅與座體100 為一體」，尤指「構成承接槽15形狀之
    承接座13其周壁係為一體封閉狀堡形」；縱使承接座13左右
    設一對U 形凹孔供拉繩30穿出，該凹孔深度並無延伸到承接
    座13之底部；換言之，並無破壞一體圈狀外形之承接座13，
    由於滾輪20軸桿21在強行套進於承接槽15時，會促使該承接
    座13前、後壁稍往外擴張發生變形，俾利於滾輪20軸桿21套
    入，當滾輪20軸桿21置入於承接槽15之後，該承接座13之前
    後壁亦得回復原狀，始能提供該滾輪20軸桿21之定位功能。
    系爭案與舉發證據二至四之差異，主要是系爭專利之承接座
    13以一體圈設相當於四周壁連結成一圈，二者基本組成外形
    明顯不同。
  2.就強度功效而論，系爭案堡形之承接座13必定較證據二各自
    獨立之輪座14、142 設計，具有較佳之固結強度，以防止變
    形。系爭專利說明書內容雖無提及承接座13以封閉狀之堡形
    設計，可以達到防止變形或崩裂問題，主要是申請當時並未
    與習知之引證案（即舉發證據二為92年01月21日公告之第00
    000000號「百葉窗簾固定座」新型專利案、證據三為84年09
    月01日公告之第00000000號「百葉窗簾固定座之結構改良」
    新型專利案、證據四為89年02月11日公告之第00000000號「
    百葉窗固定座」新型專利案、證據五為91年04月11日公告之
    第00000000號「百葉窗上樑之固定座組結構」新型專利案）
    作比較，嗣參加人提起舉發，經原告仔細比對後，發現系爭
    案承接座13外形確實較舉發證據二至五具有更佳效果之固結
    力，並清楚的揭示在說明書及圖式第2 、3 圖之中，系爭專
    利說明書文字部分雖未提及，但並不表示其結構無此項優點
    。
  (二)系爭案之結構形態、空間形態與舉發證據二至五不同，已符
    合專利法新穎性之條件，亦具進步性：
  1.系爭案承接座13呈封閉狀堡形，於其圖式第2、3圖皆有充份
    揭示出「承接座13係為矩形塊狀其四周壁圈設成一體」，原
    處分認為與事實不符，仍基於該承接座13兩端仍有凹孔，且
    封閉狀並非技術重點... ，但系爭案堡形之承接座13係列在
    申請專利範圍第1 項主項內容，承接槽15係由承接座13主體
    延生出來的，無承接座13之設置承接槽15不能成立，算是構
    成承接槽15之前置基礎，豈能視為非技術重點?
  2.縱使承接座15頂部開設有一對凹孔，俾供拉繩30穿過，該承
    接座13尚且保持完整連貫之圈體，明顯與舉發證據二「由數
    個獨立不同角度方向之輪座14、142 組成」，二者之構成形
    態並不同；其亦與證據三「以相對兩片狀摺繞共同組成之滾
    輪座17」不同（因證據三固定板為一體成形，係指滾輪座17
    與固定座10以一體成型製成，相對兩片狀摺繞構成之滾輪座
    17係分別豎設在固定座10兩側，其壁面並非圈設連接一體，
    結構形態不同於系爭案）；其亦與證據四「兩相對獨立彎摺
    片狀組成之滑輪座23」、證據五「二單獨相對之樞板46」完
    全不同。
  3.就空間結構作比較，證據三提供滾輪20組配之滾輪座17溝槽
    171 係由彎摺片曲繞構成（證據四亦同），證據五係簡單的
    在直立之樞板46上開設卡槽48，但系爭專利供滾輪20置入定
    位之承接槽15係由承接座13壁肉開挖出來的，促使承接座13
    為連接一圈體之完整周壁，證明系爭案空間形態與舉發證據
    二至五不同，已符合專利法新穎性之條件；而此創新不僅提
    供滾輪20軸桿21易於套入組配之外，還具有較佳之強度。系
    爭專利說明書雖沒有詳述承接座13具有增進強度之優點，惟
    如前述，經與習知之舉發證據二至五比較後，系爭案完整周
    壁之承接座13結構形態，實較舉發證據二至五具有實質增進
    強度之優點。
  (三)綜上所陳，系爭案供滾輪20組配之承接槽15係建構於封閉堡
    形之承接座13內，易言之承接槽15係開挖在承接座13內由不
    同凹凸壁面形成槽狀，承接座13係呈一圈體明顯與證據二各
    個豎設之輪座14、142 不同，更與舉發證據三至五提供滾輪
    組配之結構形態不同，系爭案之創作目的雖與舉發證據二至
    五相同，然組成結構之技術手段卻截然不同，懇請鈞院鑒核
    ，惠賜如訴之聲明之判決，以維公信，實感德便。
乙、被告主張：
  (一)系爭專利利用「中間設置凹形空間的構造，產生提供適度朝
    外擴張空間裕度」之機能，應不具進步性：
  1.原告訴稱：「系爭專利之百葉窗簾片固定器製造係採『一體
    成形』，使承接槽13與座體10固結成一體；特別是矩形封閉
    狀之堡形承接座13其四周壁係為封閉圈設成一體，而為使滾
    輪20之軸桿21易於組套在該承接座13之承接槽15內，因此該
    承接座13左右側之壁面開設有呈U 形之凹孔，供該滾輪20前
    後之軸桿21強行壓入該塑膠材承接座13之承接槽15時，可有
    往外擴張裕度變形，俾利於滾輪20軸桿21易於組配操作。重
    要的是，該承接座13兩側之凹孔係提供拉繩30繞經滾輪20穿
    出承接座13之空間，... 該凹孔深度並無延伸到承接座13之
    底部... ，系爭案與舉發證據二至四之差異，主要是系爭專
    利之承接座13以一體圈設相當於四周壁連結成一圈，二者基
    本組成外形明顯不同。... 系爭案承接座13外形確實較舉發
    證據二至五具有更佳效果之固結力，並清楚的揭示在說明書
    及圖式第2 、3 圖之中，系爭專利說明書文字部分雖未提及
    ，但並不表示其結構無此項優點。」
  2.查系爭專利說明書第7 頁僅敘明，「其係利用一體成型之塑
    膠材之承接座，構成有相對應之三對承接槽，利用承接槽壁
    面可適度朝外擴張之裕度，容許吾人強將滾輪軸桿壓入固定
    ，特別是中間的一對承接槽之設計，在前後各一對承接槽施
    以置入滾輪軸桿之際，有助於前後各一對承接槽朝外擴張之
    空間裕度，令吾人在施力時更為順利而將該滾輪軸桿卡進於
    承接槽內，達到容易壓入並定位目的」，並未提及系爭專利
    承接座之設計目的在於解決習知固定座強度不夠問題，徹底
    防止發生變形或崩裂等情；原告所稱「系爭專利利用承接槽
    壁面可適度朝外擴張之裕度，容許滾輪軸桿容易壓入並定位
    」之主要目的，亦已揭露於證據三專利說明書第9 頁所述滾
    輪可很彈性在兩滾輪座間互換；系爭專利所利用之「一體成
    型」之塑膠材之承接座，早為業界所常用之技術手段，例如
    證據三所揭示百葉窗簾固定座之結構改良，該固定座亦為一
    體成形之塑膠材者。是系爭專利利用於中間設置凹形空間的
    構造、產生提供適度朝外擴張空間裕度的機能為其所屬技術
    領域中具有通常知識者依申請前證據二結合證據三之先前技
    術顯能輕易完成者，不具進步性。
  3.至原告所稱「該承接座13兩側之凹孔係提供拉繩30繞經滾輪
    20穿出承接座13之空間，...該凹孔深度並無延伸到承接座1
    3 之底部」，完全未揭示於說明書及申請專利範圍中，是該
    起訴理由無法為系爭專利說明書及申請專利範圍所能支持。
  (二)原告訴稱「承接座13尚且保持完整連貫之圈體，明顯與舉發
    證據二『由數個獨立不同角度方向之輪座14、142組成』，
    二者之構成形態並不同；其亦與證據三『以相對兩片狀摺繞
    共同組成之滾輪座17』不同（因證據三固定板為一體成形，
    係指滾輪座17與固定座10以一體成型製成，相對兩片狀摺繞
    構成之滾輪座17係分別豎設在固定座10兩側，其壁面並非圈
    設連接一體，結構形態不同於系爭案）；其亦與證據四『兩
    相對獨立彎摺片狀組成之滑輪座23』、證據五『二單獨相對
    之樞板46』完全不同。... 系爭案完整周壁之承接座13結構
    形態實較舉發證據二至五具有實質增進強度之優點」，惟查
    證據二係為一種百葉窗簾固定座，其主要係包含有一底座，
    於底座相對兩端分別向上延伸形成有一側板，使固定座10略
    呈一U 形結構，於固定座10的底座11上設置有複數組輪座14
    2 ；證據三係為一種百葉窗簾固定座之結構改良，該固定座
    10為一體成形者，其底端設有一底板15且底板兩側向上延伸
    一側板11，又此底板中央設有兩溝槽狀縱向並列之滾輪座17
    。雖證據三百葉窗簾固定座係以相對兩片狀摺繞共同組成之
    滾輪座17，惟其組成後之滾輪座17所達成的結構形態相同於
    系爭專利之承接座13，而系爭專利所強調「一體成型」之塑
    膠材之承接座，早為業界所常用之技術手段，已如前所述，
    故系爭專利為其所屬技術領域中具有通常知識者依申請前證
    據二結合證據三之先前技術顯能輕易完成者，不具進步性。
  (三)查原處分係以「證據二結合證據三證明系爭專利為其所屬技
    術領域中具有通常知識者依申請前之先前技術顯能輕易完成
    者」，作成舉發成立，而起訴理由卻以系爭專利之結構形態
    實較舉發證據二至五具有實質增進強度，以及具有更佳效果
    之固結力之優點成為新爭點，該理由並未見於訴願理由中，
    應屬新理由或新爭點，未經訴願踐行程序之爭點，不能作為
    行政訴訟之標的，併予指明。
  (四)綜上所述，被告原處分並無違法，敬請駁回原告之訴。
丙、參加人經合法通知未於言詞辯論期日到場，依其所提出參加
    狀說明如下：
  (一)系爭案申請專利範圍僅有1項，該獨立項請求項1係界定：「
    一種百葉窗拉繩滾輪固定座，其係概為一體製成之U形座體1
    00，該座體100係包含一底板110及左右各一側板12，於該底
    板110 中央向上凸設一封閉狀且概為堡形之承接座13，該承
    接座13係由至少三上、下相對應之凹形空間構成若干承接槽
    15，相對各承接槽15之間設一凹室14，該凹室14能容設數滾
    輪20，相對之兩承接槽15可上下共同承接該滾輪20之軸桿21
    ，而該滾輪20係供繞設該百葉窗之拉繩30，提供收放及控制
    百葉窗者」。
  (二)證據二、三之組合，可以有效證明系爭專利請求項1 不具進
    步性，違反專利法第94條第4 項之規定：
  1.原告對於證據二、三均早於系爭專利申請日之前公開的事實
    ，顯然不爭執。由證據三第1 圖已經清楚揭露出系爭專利於
    申請專利範圍所界定有關於「概為一體製成之U 形座體，該
    座體係包含一底板及左右各一側板；於底板中央向上凸設封
    閉狀（證據三與系爭專利均係將前、後側設為封閉狀）且概
    為堡形之承接座（以兩相對應之滾輪座組成）；承接座於相
    對應的承接槽之間設一凹室，該凹室能容設數滾輪，相對之
    兩承接槽可上下共同承接該滾輪之軸桿，該滾輪係供繞設該
    百葉窗之拉繩，提供收放及控制百葉窗者」等構造特徵，證
    據三與系爭專利所界定申請專利範圍之差異僅在於「證據三
    於承接座所設承接槽的數量及形式略不同於系爭專利」，證
    據三已經充分揭露出系爭案申請專利範圍所界定的其他全部
    構造特徵。
  2.然而系爭專利有關於「承接座13係由至少三上、下相對應之
    凹形空間構成若干承接槽15」的數量及形式，明顯已直接為
    證據二所揭露，系爭專利將證據二所揭露的「承接槽之數量
    及形式」直接轉用於證據三所揭露的拉繩滾輪固定座，根本
    不具備任何的困難度，顯然是所屬技術領域中具有通常知識
    者所顯能輕易完成的，顯無進步性可言。
  3.特別是系爭案申請專利範圍有關於利用承接槽15壁面可適度
    朝外廣張之裕度而容許滾輪軸桿21容易壓入並定位之創作目
    的及功能效果，同樣明顯已經為證據二、三於說明書第9 頁
    「滾輪20可很彈性在兩滾輪座17間互換」等內容所揭露，系
    爭案申請專利範圍根本不具備任何實質功效之增進。
  4.因此，證據二、三之組合可以有效證明系爭案申請專利範圍
    所界定的構造特徵，顯然為所屬技術領域中具有通常知識者
    所顯能輕易完成者，不具「進步性」要件，違反專利法第94
    條第4項之規定。
  (三)原告訴稱系爭專利較各證據具有實質增進強度的問題，完全
    未見於系爭案專利說明書的內容，顯為其臨訟提出，並非系
    爭專利申請時所欲解決的技術問題，應不足採：
  1.詳閱系爭案專利說明書內容，完全未發現任何能夠支持解決
    習知固定座強度不夠問題為系爭專利真正技術重點特徵的依
    據，原告所稱「系爭專利較各證據具有更佳效果之固結力」
    之論點，純粹為其臨訟提出之主觀推論，並非系爭專利申請
    時所欲解決的技術問題所在。
  2.因此，原告所稱「解決習知固定座強度不夠問題為系爭專利
    真正技術重點特徵」之論點，完全未見於系爭案專利說明書
    及圖式的內容，顯然非系爭專利申請時所欲保護的技術特徵
    ，故不應以之作為系爭專利是否具備進步性的考量依據，原
    告所訴應不足採。
  (四)綜上所述，系爭專利與證據三的些微差異僅在於承接座所設
    承接槽的數量，惟有關於在承接座設置三個以上承接槽的構
    造設計早已為證據二所揭露，證據二、三之組合，顯然已經
    完全揭露系爭案申請專利範圍所界定的構造特徵及其功能效
    果，故系爭專利明顯為所屬技術領域中具有通常知識者依證
    據二、三所能輕易完成，應不具備新型專利的進步性要件，
    違反專利法第94條第4項之規定。懇請 鈞院賜判決如參加之
    聲明，以維法制，實為德便。
    理  由
一、本件被告代表人原為蔡練生，自96年12月3 日起變更為王美
    花，有行政院令一紙在卷足憑，是其聲明承受訴訟，核無不
    合，應予准許，合先敘明。
二、按凡利用自然法則之技術思想，對物品之形狀、構造或裝置
    之創作，而可供產業上利用者，得依法申請取得新型專利，
    固為專利法第93條暨第94條第1 項前段所規定，惟「新型雖
    無第1 項所列情事，但為其所屬技術領域中具有通常知識者
    依申請前之先前技術顯能輕易完成時，仍不得依本法申請取
    得新型專利。」同法第94條第4 項復定有明文。
三、本件係原告前於92年11月28日以「百葉窗拉繩滾輪固定座」
    向被告申請新型專利，經被告編為第00000000號予以形式審
    查後准予專利，並於93年11月01日公告，發給新型第M24837
    5 號專利證書。嗣參加人以其違反核准時專利法第94條第1
    項第1 款及第4 項規定，不符新型專利要件，對之提起舉發
    。案經被告審定為「舉發成立，應撤銷專利權」之處分。原
    告不服，提起訴願，經訴願決定駁回，原告猶未甘服，向本
    院提起行政訴訟，並為如事實欄所載之主張。
四、本院判斷如下：
  (一)本件系爭第00000000號「百葉窗拉繩滾輪固定座」新型專利
    案，依其專利說明書所載，其申請專利範圍僅1 項，係「一
    種百葉窗拉繩滾輪固定座，其係概為一體製成之U 形座體，
    該座體係包含一底板及左右各一側板，於該底板中央向上凸
    設一封閉狀且概為堡形之承接座，該承接座係由至少三上、
    下相對應之凹形空間構成若干承接槽，相對各承接槽之間設
    一凹室，該凹室能容設數滾輪，相對之兩承接槽可上下共同
    承接該滾輪之軸桿，而該滾輪係供繞設該百葉窗之拉繩，提
    供收放及控制百葉窗者。」等語；是本件系爭專利主要技術
    為「百葉窗拉繩滾輪固定座概為一體製成之U 形座體」及「
    承接座係由至少三上、下相對應之凹形空間構成若干承接槽
    」之構造特徵。而參加人所提舉發證據一為系爭專利之專利
    公報及新型專利說明書公告本影本；舉發證據二為92年01月
    21日公告之第00000000號「百葉窗簾固定座」新型專利案、
    證據三為84年09月01日公告之第00000000號「百葉窗簾固定
    座之結構改良」新型專利案、證據四為89年02月11日公告之
    第00000000號「百葉窗固定座」新型專利案、證據五為91年
    04月11日公告之第00000000號「百葉窗上樑之固定座組結構
    」新型專利案。
  (二)查系爭案申請專利範圍所界定「百葉窗拉繩滾輪固定座概為
    一體製成之U 形座體，該座體係包含一底板及左右各一側板
    ，於該底板中央向上凸設一封閉狀且概為堡形之承接座」之
    構造特徵，與證據三所揭示「百葉窗簾固定座之結構改良，
    該固定座為一體成形者，其底端設有一底板且底板兩側向上
    延伸一側板，又此底板中央設有兩溝槽狀縱向並列之滾輪座
    」之構造相較，其中系爭專利所揭示之封閉狀且概為堡形之
    承接座與證據三雖略有差異，惟該承接座兩端仍有凹孔，故
    所謂之封閉狀尚非完全屬實；且該封閉狀並非系爭專利技術
    重點，僅為形狀之稍微變化，為其所屬技術領域中具有通常
    知識者依申請前證據三之先前技術顯能輕易完成者。
  (三)次查，系爭案申請專利範圍所界定「承接座係由至少三上、
    下相對應之凹形空間構成若干承接槽」之構造特徵，與證據
    二所揭露「固定座的底座上設置有複數個輪座，其中至少有
    一個輪座與其他輪座係呈傾斜向，並於特定的輪座上設置有
    一可相對輪座轉動的轉動結構」之構造相較，僅為數量及位
    置之差異；且系爭專利，依其創作說明第7 頁所述，其主要
    目的在於「利用承接槽15壁面可適度朝外擴張之裕度，容許
    滾輪軸桿21容易壓入並定位」等語，而該目的亦已揭露於證
    據三所述滾輪20可很彈性在兩滾輪座17間互換；又系爭專利
    「相對各承接槽之間設一凹室，該凹室能容設數滾輪，相對
    之兩承接槽可上下共同承接該滾輪之軸桿，而該滾輪係供繞
    設該百葉窗之拉繩，提供收放及控制百葉窗者」之構造特徵
    與證據二、三所欲達成之功效相同；另系爭專利所謂「一體
    成型」之塑膠材之承接座，亦為業界所常用之技術手段。是
    以，系爭專利為其所屬技術領域中具有通常知識者依申請前
    證據二結合證據三之先前技術顯能輕易完成者，不具進步性
    。從而，被告以系爭專利違反首揭專利法第94條第4 項之規
    定，所為本件「舉發成立，應撤銷專利權」之處分，依法自
    無不合。
  (四)至原告所主張系爭專利較各證據更具有堅固功效云云，惟查
    堡形承接槽是否更為堅固，並未於系爭案專利說明書或圖式
    所揭示，且亦非系爭專利申請時所欲解決的技術問題所在，
    自難以之作為系爭專利是否具備進步性之考量，併此敘明。
五、綜上所述，原處分依法並無不合，訴願決定予以維持，亦無
    違誤。原告徒執前詞，訴請撤銷原處分及訴願決定，為無理
    由，應予駁回。
據上論結，本件原告之訴為無理由，爰依行政訴訟法第98條第1
項前段，判決如主文。
中    華    民    國    97    年    3     月    20    日
                   臺北高等行政法院第七庭
                             審判長法  官  李得灶
                                   法  官  林育如
                                   法  官  黃秋鴻
上為正本係照原本作成。
如不服本判決，應於送達後20日內，向本院提出上訴狀並表明上
訴理由，如於本判決宣示後送達前提起上訴者，應於判決送達後
20日內補提上訴理由書（須按他造人數附繕本）。
中    華    民    國    97    年    3     月    20    日
                                   書記官  林苑珍


司法院資訊處製作；財團法人民間司法改革基金會備份。
